【裁判字號】    98,台上,369
【裁判日期】    980305
【裁判案由】    履行契約等
【裁判全文】
最高法院民事判決              九十八年度台上字第三六九號
上  訴  人  甲 ○ ○
訴訟代理人  張 麗 真律師
上  訴  人  乙 ○ ○
            丙 ○ ○
上 列三 人
共      同
訴訟代理人  鄭 昱 廷律師
被 上訴 人  丁 ○ ○
            戊 ○ ○
            癸 ○ ○
            子 ○ ○
            寅○○○
            己 ○ ○
            庚 ○ ○
            辛 ○ ○
            壬 ○ ○
            丑 ○ ○
共      同
訴訟代理人  黃 福 雄律師
            李 傑 儀律師
            邱 玉 萍律師
上列當事人間請求履行契約等事件，上訴人對於中華民國九十七
年十月七日台灣高等法院第二審更審判決（九十六年度上更(一)字
第六八號），提起上訴，本院判決如下：
    主  文
原判決廢棄，發回台灣高等法院。
    理  由
本件上訴人主張：被上訴人之被繼承人徐風和（民國七十七年十
一月二十九日死亡）於七十二年五月十三日與伊之被繼承人徐風
楷（八十七年一月二十一日死亡）簽訂分產協議書（下稱系爭協
議書），約定徐風和應將厚生化學股份有限公司（下稱厚化公司
）、厚生玻璃股份有限公司之股份無條件轉給徐風楷。其中厚化
公司之股份登記於徐風和名下之十萬五千一百六十五股，除伊已
收回三萬八千一百六十股，及未實際交付之一萬六千六百零五股
外，徐風和依約尚應移轉五萬零四百股（下稱系爭股份）等情。
爰依契約及繼承法律關係，求為命被上訴人連帶給付系爭股份之
判決。
被上訴人則以：徐風和固於系爭協議書上簽名，然上訴人之請求
權已罹於時效期間，伊拒絕給付等語，資為抗辯。
原審維持第一審所為上訴人敗訴之判決，駁回其上訴，係以：上
訴人自七十二年五月十三日簽訂系爭協議書，迄九十三年七月二
十一日提起本件訴訟，顯已逾十五年之請求權時效期間。上訴人
雖提出被上訴人壬○○、戊○○與徐風楷於八十二年九月十日之
會談簽到單、戊○○及證人周榮中於台灣台北地方法院檢察署（
下稱台北地檢署）八十三年度偵字第一五九六八號案件偵查中、
被上訴人辛○○、丑○○於原法院八十四年度上訴字第二八○三
號刑事案件中之陳述，以證明壬○○、戊○○與徐風楷於八十二
年九月十日之會談就系爭股份移轉乙事為承認，而發生中斷時效
之效力，然證人江瑞瑭之證詞及上開簽到單、八十二年十月十六
日談話紀錄（下稱系爭書據），足證戊○○委託周榮中辦理者，
乃新店山地過戶事宜，且經壬○○、戊○○與徐風楷於八十二年
九月十日會談再次確認，並無討論徐風楷請求被上訴人移轉系爭
股份。又依丁○○及證人何敏川於台灣台北地方法院九十四年度
訴字第三九○三號民事案件之陳述，足認系爭書據屬徐風楷單方
意見表達，要求丁○○協調處理，尚難謂雙方已達成合意。且系
爭書據既載明該等事項尚待「協調」乙詞，應係指當事人尚未合
意確定始需進行協調，丁○○與徐風楷若已當場成立協議約定履
行義務，即得逕約定履約期限要求丁○○限期給付，而無待另定
兩個月「協調期間」，足徵徐風楷及丁○○雙方尚無確定之合意
。再者，系爭書據內容觀之，與厚化公司股份記載有關者，乃係
針對「厚生股份有限公司」所有厚化公司股份一百萬股，尚無提
及徐風楷請求被上訴人移轉系爭股份之權利，與系爭協議書所約
定「徐風和」之厚化公司股份標的不同，足證系爭書據或洽談內
容，均與系爭協議無關，自無所謂丁○○承認系爭股份債務存在
可言。又上訴人主張徐風和、徐風楷為節稅考量，以間接移轉方
式履行分產協議，經財政部國稅局查獲認定漏報贈與稅、被上訴
人於七十八年間補納贈與稅，並將贈與稅債務列入徐風和生前未
償債務，即屬承認系爭債務之意思表示，時效期間應重新起算云
云，固有國稅局法令審議委員會討論內容及其法務室人員簽呈、
復查決定書、財政部七十八年六月十七日准許撤回訴願事件通知
函、七十八年八月七日贈與稅繳款書、七十八年八月二十九日遺
產稅申報書為證。惟徐風和為節稅所為股票轉讓過戶行為在七十
三年間，繳稅則於七十四年一月十五日，縱認徐風和上開所為乃
承認系爭股份移轉之義務，然時效期間因中斷而重行起算，距上
訴人於九十三年七月二十一日提起本件訴訟，仍已逾十五年，上
訴人執此主張請求權未罹於消滅時效，自屬無據。且國稅局審查
委員會之討論意見及其法務室人員簽呈、財政部准許撤回訴願之
通知函、贈與稅繳款書、遺產稅申報書等件，均非被上訴人之表
示行為，亦與被上訴人承認上訴人系爭股份請求權與否無涉。另
被上訴人撤回訴願，於七十八年八月二十九日申報遺產稅時，將
贈與稅債務列入徐風和生前未償債務，而向稅捐機關繳納，並未
將系爭股份列入徐風和遺產總額，僅係被上訴人依復查決定書之
內容，依法向稅捐機關繳稅，亦難謂其承認徐風和生前有此項未
償系爭股份之債務。至台北地檢署八十三年度偵字第一五九六八
號偵查案件，係探究丁○○、戊○○是否有權將新店山地移轉過
戶至訴外人瑞孚公司名下，與系爭股份移轉之債務屬二事，丁○
○、戊○○於該案向檢察官所為表示，與向徐風楷為意思表示有
間。況觀諸該偵查案件訊問筆錄及丁○○、戊○○答辯狀記載，
除略提及丁○○知悉八十二年十月十六日會談、戊○○知悉八十
二年九月十日會談外，既無提及上訴人有請求被上訴人移轉系爭
股份之權利，更無被上訴人承認移轉系爭股份之債務，尚難謂其
就系爭股份移轉之債務為承認，自不足遽以認定系爭股份請求權
時效期間，已因被上訴人之承認而中斷。又辛○○、丑○○於八
十四年九月四日原法院八十四年度上訴字第二八○三號刑事案件
訊問筆錄中，並無隻字片語提及八十二年九月十日之會談，亦無
任何系爭股份請求權之記載，即無從認定被上訴人已為承認債務
。縱被上訴人知悉有系爭協議書，與其是否承認上訴人有請求被
上訴人給付系爭股份之請求權，乃屬二事，非謂被上訴人知悉有
該協議書即係承認上訴人有系爭股份之移轉請求權。上訴人另提
出楊順寬蓋章之股份移交整理表乙件，主張被上訴人於八十八年
間已歸還三萬八千一百六十股予上訴人乙○○，應屬一部清償，
為對上訴人表示認識其請求權存在之觀念通知云云，惟查其所提
蓋有李炳雄戮章之文件及「厚生橡膠歸還厚生化學股票明細表」
，非但無法證明上訴人有於被上訴人處收受股票，且與被上訴人
有無關聯，不無疑問。經第一審多次命上訴人提出該三萬八千一
百六十股之股票之原本，上訴人始終未能提出以供勘驗，其徒以
未能舉證真實性之明細表，主張被上訴人應交付系爭股票，要無
可取。又依證人楊順寬之證詞，足見楊順寬係於八十七年間受僱
於上訴人甲○○所屬厚化公司擔任總務而負責保管保管箱，對於
當時保管內容一無所知，亦不認識徐風和及被上訴人，而其於八
十八年間將保管箱中股票交付乙○○，乃單純因乙○○即厚化公
司當時副總經理指示辦理，要與被上訴人毫無干係。是上訴人主
張被上訴人於八十八年間透過楊順寬交付系爭厚化公司股票予乙
○○乙節，亦不可採。綜上，上訴人所提各項證據資料，至多僅
有被上訴人知悉或承認有系爭協議書存在，及系爭協議書係由兩
造父親所簽署之事實，與被上訴人是否承認上訴人有請求被上訴
人給付系爭股份之請求權，係屬二事，且均不足以證明被上訴人
已認識徐風楷或上訴人有系爭股份請求權存在而為觀念通知行為
及該觀念通知曾到達於上訴人，自不生承認之效力，其主張被上
訴人承認系爭股份債務之存在，請求權時效期間因承認而中斷，
洵非可採。從而，被上訴人所為上訴人之請求權時效消滅之抗辯
，應可採信。上訴人請求被上訴人連帶給付系爭股份，為無理由
，不應准許等詞，為其判斷之基礎。
按民法第一百二十九條第一項第二款所稱之承認，係因時效而受
利益之當事人（債務人）向請求權人表示認識其請求權存在之觀
念通知。且此項承認無須一一明示其權利之內容及範圍等，以有
可推知之表示行為即為已足，故如債務人之一部清償或緩期清償
均可視為對於全部債務之承認。查上訴人主張依台灣高等法院九
十六年度重上字第三九一號民事判決認定被上訴人丁○○取回土
城、新店等山地產權半數，並於八十三年五月五日塗銷莒光路土
地之抵押權登記等情，經上訴人提出約定書、債務清償證明書及
會議紀錄為證，並為被上訴人所不爭執（見原更(一)卷第三二一頁
所附該判決影本第八頁第九行至第十三行），被上訴人於訴訟中
對於依據系爭協議書履行並不爭執，可見被上訴人對於系爭協議
書之一部分清償應可認為對全部債務之承認云云（見原更(一)卷第
三０三頁至第三０四頁），倘徐風和繼承人即被上訴人確於八十
三年五月五日依系爭協議書塗銷莒光路土地之抵押權登記，已履
行系爭協議書之一部分清償，能否謂被上訴人對於系爭股份移轉
債務未為承認，即非無疑。原審未詳調查研求，亦未於判決理由
中說明其意見，不無判決不備理由之違法。次按解釋契約，固須
探求當事人立約時之真意，不能拘泥於契約之文字，但契約文字
業已表示當事人真意，無須別事探求者，即不得反捨契約文字而
更為曲解。查系爭書據於前言記載：徐風楷先生同意如下意見由
丁○○先生全權處理完成。其下分別記載：…山地（土城、新
店）徐風楷先生與徐風和先生各有1∕2半數，徐風楷先生同意照
與徐風和所簽（似指系爭協議書）生效，由丁○○負責處理。
…。厚生股份有限公司股票徐風楷先生所有二百萬股，每次增
資需照規定辦理，徐風楷先生應得部分由丁○○先生負責計算股
數，應補返徐風楷先生所有。……以上由厚生化學及厚
生玻璃共二百萬股沖對解決，徐風楷與徐風和屬下各自為管，本
案八十二年十月三十一日前辦畢。徐風和代表丁○○簽名並於其
下括號註原則上九三、十、三十一前解決，但中間過程尚需協調
可延到九三、十一、三十協調完成等字句，有系爭書據可稽（見
原更(一)卷第六八頁），如丁○○係徐風和繼承人之「代表」，則
其知全權處理完成之意，且於簽名下附註上揭協調完成字樣，似
已表示丁○○之真意，能否謂其僅同意於該期間內進行協調而已
，而與系爭協議書無關，並非承認系爭股份債務之存在？上訴人
之請求權時效期間未因其承認而中斷？均有加以斟酌釐清之必要
。原審未詳予審認，而為上訴人敗訴之判決，自嫌速斷。上訴意
旨，指摘原判決不當，求予廢棄，非無理由。
據上論結，本件上訴為有理由。依民事訴訟法第四百七十七條第
一項、第四百七十八條第二項，判決如主文。
中    華    民    國  九十八  年    三    月    五    日
                      最高法院民事第五庭
                          審判長法官  劉  延  村
                                法官  許  澍  林
                                法官  黃  秀  得
                                法官  許  正  順
                                法官  魏  大  喨
      本件正本證明與原本無異
                                      書  記  官
中    華    民    國  九十八  年    三    月   十七   日
                                                      Ｑ


司法院資訊處製作；財團法人民間司法改革基金會備份。
